最高法院民事判決　　　　　　　　　　　　　　　　九十三年度台上字第四一八號
　　上　訴　人　Ｉ ○ ○
　　　　　　　　　　　　　現居.
　　訴訟代理人　黃 正 彥律師
　　被 上訴 人　辛 ○ ○
　　　　　　　　戊　　○
　　　　　　　　Ｋ ○ ○
　　　　　　　　丙 ○ ○
　　　　　　　　玄　　○
　　　　　　　　宇 ○ ○
　　　　　　　　　　　　　號二.
　　　　　　　　Ｈ ○ ○
　　　　　　　　Ｇ ○ ○
　　　　　　　　寅 ○ ○
　　　　　　　　丑 ○ ○
　　　　　　　　子 ○ ○
　　　　　　　　亥 ○ ○
　　　　　　　　辰 ○ ○
　　　　　　　　己 ○ ○
　　　　　　　　宙 ○ ○
　　　　　　　　Ｔ ○ ○
　　　　　　　　Ｏ○○○
　　　　　　　　Ｂ○○○
　　　　　　　　Ｊ○○○
　　　　　　　　Ｎ○○○
　　　　　　　　癸 ○ ○
　　　　　　　　黃○○○
　　　　　　　　Ｆ○○○
　　　　　　　　丁○○○
　　　　　　　　天 ○ ○
　　　　　　　　地 ○ ○
　　　　　　　　壬 ○ ○
　　　　　　　　戌 ○ ○
　　　　　　　　Ｒ ○ ○
　　　　　　　　Ｑ ○ ○
　　　　　　　　Ｐ ○ ○
　　　　　　　　Ｓ ○ ○
　　　　　　　　Ｃ ○ ○
　　　　　　　　Ｄ ○ ○
　　　　　　　　Ｅ ○ ○
　　　　　　　　Ｍ○○○
　　　　　　　　Ｕ○○○
　　　　　　　　Ｌ○○○
　　　　　　　　Ａ ○ ○
　　　　　　　　甲 ○ ○
　　　　　　　　乙 ○ ○
　　　　　　　　午 ○ ○
　　　　　　　　未 ○ ○
　　　　　　　　酉 ○ ○
　　　　　　　　巳 ○ ○
　　　　　　　　庚 ○ ○
　　　　　　　　卯 ○ ○
　　　　　　　　申 ○ ○
　　右　一　人
　　法定代理人　曾 玉 嬌
右當事人間請求分割共有物事件，上訴人對於中華民國九十二年六月三日台灣高等法
院台南分院第二審判決（八十八年度上字第四八四號），提起上訴，本院判決如左：
    主  文
原判決廢棄，發回台灣高等法院台南分院。
    理  由
本件上訴人主張：坐落台南縣白河鎮○○○段木屐寮小段第六三三之一號、面積一點
０九一一公頃土地（下稱系爭土地），為兩造所共有，伊之應有部分為八十四分之六
，系爭土地並無不能分割之情事，且共有人間亦無不分割之約定，又無法達成分割協
議等情，求為如原判決附圖乙案（下稱附圖乙案）所示之方法分割之判決（上訴人於
第一審另請求被上訴人宙○○、Ｃ○○、Ｄ○○、Ｅ○○、Ｍ○○○、Ｕ○○○、Ｌ
○○○、Ａ○○、Ｔ○○、Ｏ○○○、Ｂ○○○、Ｊ○○○、Ｎ○○○、癸○○、黃
○○○、Ｆ○○○、丁○○○、天○○、地○○、壬○○、戌○○、Ｒ○○、Ｑ○○
、Ｐ○○、Ｓ○○應就被繼承人吳萬來所有系爭土地應有部分八十四分之十二辦理繼
承登記部分，經第一審判決後，各該共有人對此部分均未聲明不服，原審審理之範圍
僅為上訴人上訴部分，即系爭土地分割部分）。
被上訴人以同意分割，惟不同意上訴人所提出之分割方案等語，資為抗辯。
原審廢棄第一審所為如第一審判決所附Ｄ圖所示方法分割之判決，改判如原判決附圖
甲案（下稱附圖甲案）所示方法分割，無非以：上訴人主張系爭土地為兩造所共有，
為建地，並無不能分割之情形，兩造間亦無不分割之約定，惟因系爭土地全體共有人
迄今無法協議達成分割，爰依民法第八百二十四條規定，訴請分割等情，業據上訴人
提出土地登記簿謄本乙份為證，復為到場之被上訴人所不爭執，堪信為真實。上訴人
訴請裁判分割，自屬正當，應予准許。查系爭土地係鄉村區乙種建築用地，僅北側面
臨二十米寬之公路，其餘均未臨公路，而藉位於土地西北側及東北側及中間之私設通
路，對外通行，且土地由北向南呈逐漸高起之勢，南側除地勢較高外，為樹木雜草叢
生尚未開發利用之小山坡地，另西北側之土地與鄰地亦有約一公尺高之落差，其上並
有顯濟宮、吳氏宗祠、上訴人及被上訴人Ｋ○○、丙○○、甲○○、訴外人吳萬來（
由被上訴人宙○○等二十五人繼承）、被上訴人亥○○、Ｈ○○、寅○○、Ｇ○○、
辛○○、戊○、丑○○、子○○、酉○○等人所有之建物，而除丙○○所有之建物及
寅○○所有之部分建物為加強磚造較新外，餘或為磚木造或磚竹造或為竹造或為磚造
之老舊平房等情，業經現場勘驗屬實，並囑託台南縣白河地政事務所派人勘測明確，
兩造均主張依各該共有人原使用之位置，予以分割，並均主張大致沿舊有巷道留寬六
米之私設道路，另南側地界則留三米寬（另三米應由鄰地提供）之道路，由兩造保持
共有，而上訴人主張之附圖乙案及被上訴人辛○○等人主張之附圖甲案均依上開原則
，所留道路位置、面積均相同，不同之處僅北側臨私設通路出口處之土地由吳萬來之
繼承人宙○○等二十五人取得或上訴人取得？系爭土地東側及最南側之取得人有所不
同，及顯濟宮之廟地由全體共有或由宙○○等二十五人取得而已。次查系爭土地上之
顯濟宮，建於民國七十年間，係匯集全村各姓氏村民及各方善心人士共同捐助興建，
其中上訴人亦在捐助興建之列，且共有人即上訴人、被上訴人辛○○、甲○○、乙○
○、酉○○、Ｈ○○、Ｇ○○、Ｋ○○、吳金全、丙○○、丑○○、子○○、玄○等
人均出具土地使用同意書同意興建該宮，另未出具同意書之共有人或捐助金錢興建（
如宙○○等人）或表示廟地應共有（如亥○○）或未反對興建寺廟，為上訴人所不爭
執，足見該廟地部分供興建寺廟而成為共同膜拜及信仰之中心，而供全體共有人共同
之使用目的，應認其使用目的不能分割，上訴人主張分割該廟地部分，難認為合理。
至於上訴人主張應為如附圖乙案方法分割，即將顯濟宮廟地（如附圖乙案Ｐ部分），
分歸吳萬來之繼承人宙○○等二十五人取得，其理由係以顯濟宮為共有人宙○○即吳
萬來之子主持，為管理上便宜，將廟地部分分配予吳萬來之繼承人，則廟地與顯濟宮
之所有人關係較為簡便云云。然顯濟宮未為寺廟登記，自無管理人之登記，且上訴人
未舉證證明宙○○係顯濟宮之主持，其前開主張尚難採用。縱認宙○○現主持該寺廟
屬實，該寺廟亦非其個人所有，宙○○等二十五人因礙於村民長久以來對顯濟宮心靈
依賴及宗教信仰，無法自由處分使用該筆土地，對宙○○等二十五人而言，顯失公平
，難謂為適宜之分割方案。再因系爭土地南側為地勢較高，樹木雜草叢生，為未開發
利用之小山坡地，是分割原則，除依各共有原使用現況外，無建物者及不足分配部分
，分配南側之土地，以資平衡。而上訴人主張之乙案，將北側Ｂ部分及東側之Ｚ部分
分歸伊取得，然上訴人原有如原判決所附現況圖所示Ｃ部分之磚木造房屋並未臨巷道
，有現場圖可按，另在最北側之土地上，上訴人雖有Ｃ１之二十九平方公尺之磚木造
房屋，但宙○○、被上訴人Ｇ○○、辰○○之建物使用該部分之土地均較上訴人為大
，且因私設巷道擴寬之結果，Ｃ１部分已大部分為道路用地，已難保存，考量北側雖
較有價值，但無論採甲案、或乙案，各分得人分得之土地均為畸零地，及已分配地形
方正及全部面臨私設巷道之土地與上訴人，而認採附圖甲案，將甲部分歸上訴人，
不足部分分配南側即乙部分，始兼顧平等均衡原則。另因吳萬來之繼承人宙○○等
二十五人為保存其所有建物，及原使用狀態，並兼顧平等原則，採甲案，將甲、乙
、丙、丁部分分歸渠等取得，亦較將顯濟宮之廟地分歸渠等取得，較為公允。綜上所
述，審酌系爭土地之使用現狀，整體利用之效益、各共有人之利益、上開二種分割方
案之優劣點等一切情形，認以附圖甲案所示之方案分割，確較為公平、合理，亦合於
社會經濟效用，至附圖乙案則非妥適之分割方法，而第一審判決依第一審判決附圖所
示Ｄ案為分割，所留設之巷道僅三米，不符合建築技術規則所應留設之六米寬道路，
亦有可議等情，爰將第一審判決關於所定之分割方法部分予以廢棄，改判如附圖甲案
所示之方法分割等情，為其判斷之基礎。
惟按分割共有物，以消滅共有關係為目的。法院裁判分割共有土地時，除因該土地內
部分土地之使用目的不能分割（如為道路）或部分共有人仍願保持共有關係，應就該
部分土地不予分割或准該部分共有人成立新共有關係外，應將土地分配於各共有人單
獨所有。查上訴人於原審一再主張不願與被上訴人保持共有等語（見原審卷第一宗第
一七九、一八○頁、第三宗第四、五頁）。又系爭土地之全部共有人，並未全體表示
就原判決附圖甲案Ｂ部分保持共有，被上訴人未提出全體共有人同意保持共有之書面
資料，若被上訴人仍堅持廟地部分保持共有，應由同意保持共有之被上訴人（非全體
共有人）另成立新的共有關係，而上訴人部分，應就其應有部分自行分割，不受其他
共有人主張之限制。原判決竟逕為裁判，不問系爭土地共有人全體是否同意，逕將附
圖甲案Ｂ部分分由全體共有人保持共有，自行創立新的共有關係，揆諸首揭說明，自
有未洽。次按共有物之分割，應斟酌共有物之性質、經濟效用及全體共有人之利益等
公平決之。而建地之分割，應以分割結果得建築房屋，始符合經濟效用之原則。且定
共有物分割方法，固可由法院自由裁量，但須以其方法適當者為限；苟所定分割方法
為不適當，其自由裁量之行使，即難謂合法。查原審雖認以附圖甲案所示之分割方法
，較合於社會經濟效用，惟附圖甲案中，共有人吳萬來之繼承人宙○○等二十五人應
有部分比例為八十四分之十二，原審將附圖甲案中甲、乙、丙、丁分歸吳萬來（宙
○○等二十五人）取得，然該四部分分散四處，無法合併使用，其中丁部分，面積
僅為十平方公尺，另共有人吳素霞取得附圖甲案部分，其面積為一百九十三平方公
尺，惟為狹長不規則之土地，似均難供建築房屋之用，原審未斟酌共有人分得之土地
，是否均得以之建築房屋，或得與他人土地合併使用，逕認附圖甲案為較合於社會經
濟效用之分割方法，亦嫌速斷。再查上訴人單獨分得之部分為附圖甲案甲及乙，
前者在系爭土地北側，後者則在最南端，並不相連，不能合併使用，是否符合經濟效
益，尤滋疑義。上訴論旨，執以指摘原判決不當，求予廢棄，非無理由。
據上論結，本件上訴為有理由。依民事訴訟法第四百七十七條第一項、第四百七十八
條第二項，判決如主文。
中　　　華　　　民　　　國　　九十三　　年　　　三　　　月　　　五　　　日
                              最高法院民事第六庭
                                  審判長法官  吳  正  一
                                        法官  劉  福  來
                                        法官  鄭  玉  山
                                        法官  黃  義  豐
                                        法官  沈  方  維
      右正本證明與原本無異
                                               書  記  官
中　　　華　　　民　　　國　　九十三　　年　　　三　　　月　　二十四　　日
                                                                        Ｋ
